【裁判字號】    95,交簡上,17
【裁判日期】    950516
【裁判案由】    過失傷害
【裁判全文】
臺灣板橋地方法院刑事判決            95年度交簡上字第17號
上  訴  人  臺灣板橋地方法院檢察署檢察官
上  訴  人
即  被  告  乙○○
輔  佐  人  甲○○
上列上訴人即被告因過失傷害案件，不服本院九十四年度交簡字
第九五八號中華民國第一審判決（聲請判決處刑案號：九十四年
度偵字第一五四四四號），提起上訴，本院管轄之第二審合議庭
判決如下：
    主  文
原判決撤銷。
乙○○因過失傷害人，處拘役伍拾玖日，如易科罰金，以參佰元
折算壹日。
    事  實
一、乙○○於民國九十三年十二月十五日上午十時許，騎乘車號
    ＬＭ三─八三０號重型機車，沿臺北縣中和市○○街往工專
    路方向行駛，行經臺北縣中和市○○街一一三巷交岔路口，
    欲左轉臺北縣中和市○○街一一三巷時，本應注意車輛行駛
    至交岔路口左轉彎時，駕駛人應距交岔路口三十公尺前顯示
    方向燈或手勢，且轉彎車應讓直行車先行，而當時天候晴、
    日間自然光線，現場為乾燥柏油路面，無缺陷，無障礙物，
    視距良好，並無不能注意之情事，竟疏未注意距交岔路口三
    十公尺前顯示方向燈或手勢，並讓左方之直行車先行，即貿
    然左轉，適同方向在乙○○左後方由丁○○（七十五年四月
    十一日生）所騎乘之車號Ｍ七八─五六九號重型機車，正欲
    超越乙○○之機車，而暫時跨越分向線騎乘時，亦疏未注意
    車前狀況，並隨時採取必要安全措施，因而閃避不及，緊急
    煞車而致人車倒地，丁○○因此受有顏面挫裂傷、牙齒斷裂
    、顏面外傷、上下顎齒槽骨折、牙齒脫落之傷害。車禍後經
    路人報警，嗣警員據報前往上開肇事地點處理車禍事宜時，
    乙○○在場但否認係其騎乘機車肇事致丁○○受傷。
二、案經丁○○之父丙○○告訴暨臺北縣政府警察局中和分局報
    請臺灣板橋地方法院檢察署檢察官偵查後，聲請以簡易判決
    處刑。
    理  由
一、訊據上訴人即被告乙○○對於上揭時地騎乘機車行經肇事地
    點時，被害人丁○○所騎機車緊急煞車後倒地受傷之事實固
    坦承不諱，惟矢口否認有過失傷害犯行，辯稱：伊車禍前左
    轉有放慢車速，並緩慢左轉，且有回頭看，確定後方沒有來
    車才左轉，當伊機車左轉已過對向車道三分之一處時，才聽
    到被害人機車發出煞車聲，而本次車禍當時既然伊機車已經
    行駛在對向車道上，則被害人丁○○應不會為了閃躲伊機車
    而跌倒，且車禍當時伊機車與被害人機車亦無擦撞，而伊左
    轉時亦有作出左轉手勢，是本件車禍伊並無過失云云。惟查
    ：
（一）上開犯罪事實，業據告訴人丙○○、證人即被害人丁○○
      指訴綦詳，並有道路交通事故現場圖、道路交通事故調查
      報告表(一)、(二)各一件、道路交通事故談話紀錄表二件、現
      場及車損照片共十八幀在卷可稽。又被害人丁○○因本次
      車禍受有顏面挫裂傷、牙齒斷裂、顏面外傷、上下顎齒槽
      骨折、牙齒脫落之傷害，有天主教耕莘醫院診斷證明書、
      新光吳火獅紀念醫院乙種診斷證明書各一份附卷足憑。
（二）查被告於第一次警詢時供稱：「我發生事故前駕普重機Ｌ
      Ｍ三─八三０自華新街往工專路方向行駛，行至事故地點
      該巷口無號誌，我欲左轉進入華新街一一三巷內買東西，
      我沒有打方向燈，我轉一半時聽到摧油門（聲），接著就
      是急煞車聲，我怕後面碰撞我便摧油門加速左轉‧‧」等
      語（見九十四年度他字第四五九二號卷第三十一頁），其
      於第二次警詢時亦供稱：「‧‧我欲左轉華新街一一三巷
      口，於左轉之後，就聽見急煞車聲，我車到華新街一一三
      巷口停下來，然後往後查看見一部機車跟人飛起來，‧‧
      」‧‧「（肇事時有無煞車？煞車痕多少公尺？肇事前有
      無按鳴喇叭？）我左轉時沒有煞車。沒有。沒有。」‧‧
      「（你當時騎車左轉時有無打方向燈？）沒有打方向燈‧
      ‧」等語（見上開偵查卷第九、十頁）；其於偵查中亦供
      稱：「（左轉有無打方向燈？）沒有‧‧」、「你認為你
      本件（有）過失？是。有，我沒有打方向燈」等語（見上
      開偵查卷第五十二頁），而證人即被害人丁○○於本院審
      理中證稱：「案發當天，我沿著上學的路，我在車道內側
      ，對方在車道外側，當我騎到快與他平行的時候，他突然
      左轉，我感覺到我前輪有擦撞到他，我就緊急煞車，人就
      飛出去」、「（你說被告突然左轉，在被告左轉之前，他
      有沒有對你做什麼暗示？）沒有」、「（你當時與被告車
      子是否同一行進方向？）是的」、「（現場那一條路是雙
      向還是單向道？）雙向各一線道，我是行進在右邊這一線
      道，左邊就是對向車道，被告在我右邊，我靠近路中間，
      我行駛時並沒有逆向」‧‧「（你當時是否要超越被告機
      車？）是的」、「（你看到被告機車多久之後，被告機車
      才左轉？）我本來就有看到被告機車在我機車的右前方，
      我本來要從他的左邊超越他，可是不到一秒鐘，他就突然
      轉到我前面，且沒有打方向燈，也沒有打手勢」等語（至
      被害人丁○○於警詢、偵查中之陳述均係審判外之陳述，
      被告陳明不同意採為證據，復無符合傳聞法則之例外規定
      ，依據刑事訴訟法第一百五十九條第一項規定，被害人丁
      ○○於警詢、偵查中之陳述並無證據能力，併予敘明），
      足認被告於行經上開交岔路口左轉彎時，確因未於距交岔
      路口三十公尺前顯示方向燈或手勢，並讓左方之直行車先
      行，即貿然左轉，致被害人丁○○煞避不及，人車倒地而
      受有上開傷害。至被告辯稱：左轉時有作出左轉手勢云云
      ，惟查，被告有無於左轉時作出左轉手勢，對本案其騎乘
      機車左轉時有無違反交通規則，致被害人受傷，關係重大
      ，被告係領有駕駛執照之人，對此自無從諉為不知，故衡
      情被告若確有作出左轉手勢，按理應自始於相關調查程序
      中即提出自辯，以維自身權益，然被告自警詢、偵查及本
      院準備程序中，均未曾提出此項辯解，反而於員警或檢察
      官詢問左轉有無打方向燈時，僅一再自承沒有打方向燈等
      語（見九十四年度他字第四五九二號偵查卷第十、五十二
      頁）而已，對其有無作出與打方向燈有相同效用之左轉手
      勢部分，隻字未提，直至本院審理中始辯稱有作出左轉手
      勢云云，顯與常情不符，且亦查無其他事證佐其所辯，是
      其所辯自無從遽以採信。
（三）至被告另辯稱被害人車禍受傷係其自己超速、跨越車道行
      駛之疏失所致，是本件車禍與被告無關云云。惟被害人丁
      ○○於審理中證述伊當時車速約二、三十公里等語，而上
      開道路交通事故現場圖顯示肇事地點地面上有被害人機車
      之煞車痕跡約五點二公尺長、肇事路段限速五十公里，然
      觀之「一般公路汽車煞車距離、行車速度對照表」（此表
      依交通部六十六年十月二十七日交路（六六）字第一０二
      七五號函，仍可適用於各類車輛）所示，上開煞車距離之
      行車速度約為時速三十五公里以下，顯未超過肇事地點之
      速限五十公里甚明，是被告指稱被害人丁○○有違規超速
      行駛一節，尚非足採。又依據卷附現場照片所示，被害人
      丁○○之機車倒地停止及機車刮地痕所在位置，固均越過
      中央分向線而在對向車道，足認其機車倒地前最後位置係
      在對向車道。惟證人即被害人丁○○於本院審理中證稱：
      車禍發生當時是要超越被告機車；伊本來要從被告左邊超
      越其機車，可是不到一秒鐘，被告就突然轉到伊前面等語
      （見本院九十五年與誒二日審判筆錄第六頁），足見事故
      發生前，被害人騎乘機車正欲超越右前方被告所騎乘之機
      車。又被告於本院審理中自承：實際上當時伊機車已經靠
      近到道路中間分向線了等語（見本院九十五年五月二日審
      判筆錄第七頁）。綜上，足見於事故發生前，被害人丁○
      ○騎乘機車正欲自左方超越被告所騎乘之機車，而因被告
      之機車當時已靠近中央方向線，被害人之機車因而跨越分
      向線進入對向車道之事實，應堪認定。而本件肇事路段係
      劃有行車分向線（即黃色虛線）之雙向各一線道路，有道
      路交通事故調查報告表一件及現場照片六張在卷足稽，而
      依據道路交通安全規則第九十七條第三款規定，在劃有行
      車分向線之路段，超車時得駛越，是被害人為超越前方被
      告之機車而暫時跨越分向線而行駛，並無違反規定。是被
      告於車禍時既有未顯示左轉方向燈，亦有未確實注意後方
      是否有直行車輛即逕行左轉之違規行為，因而造成左後方
      直行且超車之被害人丁○○應變、閃煞不及而倒地受傷，
      被告自不得執此主張得不負注意讓後方來車先行之注意義
      務，是被告辯稱本件車禍發生係因被害人跨越車道行駛之
      疏失所致云云，亦非足採。
（四）按汽車（含機器腳踏車）行駛至交岔路口，同為幹線道者
      ，轉彎車應暫停讓直行車先行，且左轉彎時，應距交岔路
      口三○公尺前顯示方向燈或手勢，行至交岔路口中心處左
      轉，並不得占用來車道搶先左轉，道路交通安全規則第一
      百零二條第一項第二款、第四款定有明文。被告於上開時
      、地騎乘機車在市區道路行駛，自應遵守上開規定，而參
      之當時天候晴、日間自然光線、路面狀態乾燥、無缺陷、
      無障礙物、視距良好之行車狀況，此有上開道路交通事故
      調查報告表(一)之記載自明，而無不能注意之情形，被告竟
      疏於注意顯示左轉彎方向燈及轉彎車應暫停讓直行車先行
      而肇事，致使亦疏未注意車前狀況，並隨時採取必要安全
      措施而同有過失〔理由詳(五)之論敘〕之被害人丁○○因而
      受傷，被告就本件事故之發生有過失甚為明確。而本件事
      故發生之原因經送請臺灣省臺北縣區車輛行車事故鑑定委
      員會，並據被告申請將該初鑑結果送臺灣省車輛行車事故
      覆議鑑定委員會鑑定覆議，該二委員會均同認「乙○○駕
      駛普通重型機車，於車道右側左轉彎時未打方向燈，且未
      注意後方直行車；丁○○駕駛普通重型機車，未注意車前
      狀況，同為肇事原因」，此有該二委員會所出具之九十四
      年三月三十日北鑑字第九四０一六０號鑑定意見書及九十
      四年六月十四日府覆議字第０九四０二００二０四號函各
      乙份在卷可按，故被告應負過失責任明確，且被告之過失
      行為與被害人所受傷害間亦有相當因果關係。
（五）末查被害人丁○○於本院審理中陳稱：「我在現場圖上看
      到被告機車的地方寫Ａ，我跌倒的地方寫Ｂ」、「（你當
      時是否要超越被告機車？）是的」、「（你看到被告機車
      多久之後，被告機車才左轉？）我本來就有看到被告機車
      在我機車的右前方，我本來要從他的左邊超越他，可是不
      到一秒鐘，他就突然轉到我前面，且沒有打方向燈，也沒
      有打手勢」等語，已見前述，復觀諸上開道路交通事故現
      場圖，顯示被害人騎乘機車倒地後，機車刮地痕達四點六
      公尺，且被害人自承伊倒地前即就有看見被告機車在伊右
      前方等語，俱徵本件事故發生前被害人騎乘機車在被告機
      車左後方，被害人行經事故發生地點時，因未注意車前狀
      況，當其發現被告貿然左轉，已煞避不及，而人車倒地，
      是被害人疏未注意車前狀況，並隨時採取必要安全措施，
      亦有過失甚明。前開臺灣省臺北縣區車輛行車事故鑑定委
      員會之鑑定意見書及台灣省車輛行車事故覆議鑑定委員會
      之覆議意見，亦同認「丁○○駕駛普通重型機車，未注意
      車前狀況，同為肇事原因」。茲被害人騎乘機車行經前開
      地點，雖未注意車前狀況，亦有過失，但此僅屬量刑之參
      考及被告可否因此減免民事損害賠償額度，與被告過失犯
      行成立之要件無涉。從而被告辯稱本件車禍係被害人疏失
      所致云云，亦非足採。
（六）綜上所述，被告所辯顯係卸責之詞，均非足採，本案事證
      明確，被告犯行洵堪認定，應予依法論科。
二、核被告乙○○所為，係犯刑法第二百八十四條第一項前段之
    過失傷害罪。按刑法第六十二條前段所規定之自首，係以對
    於未發覺之犯罪自首而受裁判為要件，故犯罪行為人應於有
    偵查犯罪職權之公務員未發覺犯罪事實或犯罪人之前自首犯
    罪，且接受裁判，兩項要件兼備，始得依刑法第六十二條前
    段自首之規定減輕其刑。查被告於警詢時供稱：伊沒有與人
    發生車禍，也沒有撞傷人，也不知道何原因肇事等語，復參
    以被告於本院審理中供稱：車禍後伊是協助警方調查，釐清
    事實真相，並非自首，本件車禍伊覺得沒有錯等語，足見被
    告於警詢時始終否認於上開時地騎乘機車左轉彎未讓後方直
    行車輛先行而肇事致被害人機車閃煞不及因而倒地受傷，且
    被告於警察到場處理時亦無接受裁判之意思，而卷附道路交
    通事故肇事人自首情形紀錄表勾選「報案人或勤指中心轉來
    資料未報明肇事人姓名，處理人員前往現場處理時，肇事人
    在場，並當場承認為肇事人」，顯與本次車禍時被告並未當
    場承認為肇事人之情相悖，核與事實不符，洵非足採，是被
    告並不合於自首之要件，併予指明。
三、原審認事證明確，依刑事訴訟法第四百四十九條第一項前段
    、第四百五十四條第二項，刑法第二百八十四條第一項前段
    、第六十二條前段、第四十一條第一項前段、罰金罰鍰提高
    標準條例第一條前段、第二條，判處被告拘役五十五日，並
    諭知如易科罰金之折算標準，固非無見。惟查：（一）原審
    疏未審酌被害人丁○○於本件車禍之發生，亦有疏未注意車
    前狀況，並隨時採取必要安全措施之過失，尚有未洽；（二
    ）本件車禍發生後被告未當場向警員承認為肇事人，亦無接
    受裁判之意思，原審漏未審酌上情，認被告行為符合自首之
    規定，並依刑法第六十二條前段規定減輕其刑一節，亦有未
    洽。檢察官循告訴人之請求，上訴指摘原判決不當，非無理
    由；被告猶執陳詞上訴否認犯罪，核無理由，但原判決既有
    可議，爰將原判決撤銷改判，並審酌被告未依規定顯示方向
    燈，並讓直行車先行，竟貿然左轉，致被害人閃避不及，而
    受有嚴重傷害，應予非難，兼衡被害人於本件車禍發生與有
    過失，被告原無犯罪紀錄（見卷附之臺灣高等法院被告前案
    紀錄表），其與被害人均為學生身分，惟被告迄未與告訴人
    、被害人達成和解，暨其犯後猶否認犯行之態度等一切情狀
    ，量處如主文所示之刑，並諭知易科罰金之折算標準，以資
    懲儆。
據上論斷，應依刑事訴訟法四百五十五條之一第一項、第三項、
第三百六十九條第一項前段、第三百六十四條、第二百九十九條
第一項前段，刑法第二百八十四條第一項前段、第四十一條第一
項前段，罰金罰鍰提高標準條例第一條前段、第二條，判決如主
文。
本案經檢察官黃怡華到庭執行職務。
中    華    民    國  九十五  年    五    月   十六   日
                      交通法庭  審判長法  官  白光華
                                      法  官  曾淑娟
                                      法  官  楊志雄
以上正本證明與原本無異。
本件不得上訴。
                                      書記官  胡勤義
中    華    民    國  九十五  年    五    月   十六   日
附錄本案論罪科刑法條全文：
刑法第284條
因過失傷害人者，處六月以下有期徒刑、拘役或五百元以下罰金
，致重傷者，處一年以下有期徒刑、拘役或五百元以下罰金。
從事業務之人，因業務上之過失傷害人者，處一年以下有期徒刑
、拘役或一千元以下罰金，致重傷者，處三年以下有期徒刑、拘
役或二千元以下罰金。


司法院資訊處製作；財團法人民間司法改革基金會備份。
